【裁判字號】    92,台上,2248
【裁判日期】    921016
【裁判案由】    返還價金等
【裁判全文】
最高法院民事判決                              九十二年度台上字第二二四八號
    上  訴  人  乙○○︵即丙○.
    訴訟代理人  賴青鵬律師
    上  訴  人  甲○○︵同右︶.
                戊○○︵同右︶.
                丁○○︵同右︶.
    被 上訴 人  己○○
    訴訟代理人  沈明達律師
右當事人間請求返還價金等事件，上訴人對於中華民國九十一年一月八日台灣高等法
院第二審判決︵九十年度重上字第四○一號︶，提起上訴，本院判決如左：
    主  文
原判決關於命上訴人塗銷抵押權登記及該訴訟費用部分廢棄。
右開廢棄部分，被上訴人之第二審上訴駁回。
其他上訴駁回。
廢棄改判部分之第二審及第三審訴訟費用由被上訴人負擔；駁回上訴部分之第三審訴
訟費用由上訴人負擔。
    理  由
本件被上訴人主張：丙○○︵於上訴本院後死亡，由上訴人依法承受訴訟︶之被繼承
人阮于菊筠於民國八十三年三月二十九日就原判決附表所示土地︵下稱系爭土地︶以
總價新台幣︵下同︶一億九千八百六十八萬元出售與伊，並訂立不動產買賣契約書，
於當日伊依約給付定金一千萬元，同年五月三日給付價金二千萬元，嗣阮于菊筠死亡
，由丙○○繼承該買賣契約，復於八十四年四月二十日訂立補充協議書伊再給付價金
二千萬元，惟丙○○未依補充協議履行，經伊限期催告，解除契約後，又於八十五年
一月二十四日訂立再補充協議書，約定繼續履行買賣契約，並約定丙○○應負責清理
系爭土地上之地上物，依再補充協議書第一條第二項、第五項、第四項約定，伊除已
付價金五千萬元外，於八十五年一月二十五日代繳遺產稅二千六百八十七萬零八百七
十九元，同年二月十日給付價金六百五十萬元，同年三月二十日代繳土地增值稅六百
六十二萬九千一百二十一元，八十九年四月八日再協調，更正總價為一億八千八百四
十七萬九千二百元，伊再給付四千萬元，共計已付價金一億三千萬元，丙○○亦於八
十五年二月十六日將系爭土地所有權移轉登記予伊，為擔保未付價款，伊提供系爭土
地於八十五年五月二日以台北縣新莊地政事務所○八五新登字第一四○二九○號收件
，設定權利價值一億零八百六十八萬元之最高限額抵押權登記予丙○○，嗣因丙○○
未依約履行清理系爭土地上之地上物，經伊限期催告，仍未履行，而解除契約，上開
抵押權即失所附麗，應予塗銷等情，爰依民法第二百五十九條第一款、第二款規定，
求為命(一)上訴人塗銷上開一億零八百六十八萬元之最高限額抵押權登記；(二)上訴人返
還一億三千萬元，及其中一千萬元自八十三年三月二十九日起；其中二千萬元自八十
三年五月三日起；其中二千萬元自八十四年四月二十日起；其中二千六百八十七萬零
八百七十九元自八十五年一月二十五日起；其中六百五十萬元自八十五年二月十日起
；其中六百六十二萬九千一百二十一元自八十五年三月二十日起，均至清償日止，按
週年利率百分之五計算之利息之判決︵第一審判命上訴人於被上訴人返還系爭土地之
同時，給付被上訴人如上開第二項聲明所示金額之本息，並駁回被上訴人其餘之請求
。兩造各就其敗訴之判決，聲明不服，上訴第二審。原審除將第一審命上訴人給付之
同時履行條件更正為﹁於被上訴人將系爭土地移轉登記返還予上訴人，並塗銷系爭土
地於台北縣新莊地政事務所以○八八新登字第二八五九六○號收件、八十八年九月十
八日登記，權利價值一億二千萬元之抵押權登記之同時﹂外，並將第一審所為被上訴
人敗訴部分之判決廢棄，改判命上訴人塗銷上開一億零八千百六十八萬元之最高限額
抵押權登記，暨維持第一審所為上訴人敗訴部分之判決，駁回上訴人之上訴︶。
上訴人則以：被上訴人解除契約並不合法，縱認契約已解除，依法雙方互負回復原狀
之義務，伊得主張同時履行抗辯權，在被上訴人未將系爭土地所有權移轉登記予伊之
前，伊依法無需返還已付價金予被上訴人；另被上訴人請求塗銷上開抵押權登記，亦
欠缺權利保護要件等語，資為抗辯。
原審以：阮于菊筠於右揭時日與被上訴人簽訂系爭土地買賣契約，其繼承人丙○○繼
承該買賣契約後，復與被上訴人訂立補充協議書，被上訴人於右揭時日依約先後給付
丙○○價金、代繳遺產稅及土地增值稅共計一億三千萬元，丙○○亦於八十五年二月
十六日將系爭土地所有權移轉登記予被上訴人，為擔保未付價款，被上訴人提供系爭
土地設定上開一億八千百六十八萬元之最高限額抵押權登記予丙○○等情，為兩造所
不爭執，且有系爭土地買賣契約書、補充協議書、再補充協議書及會議紀錄︵均影本
︶各一份及支票影本十三張可稽，堪信為真實。次按法院於確定判決理由中，就訴訟
標的以外當事人主張之重要爭點，本於當事人辯論之結果，已為判斷時，除有顯然違
背法令之情形，或當事人已提出新訴訟資料，足以推翻原判斷之情形外，應解為在同
一當事人就與該重要爭點有關所提起之他訴訟，法院及當事人對該重要爭點之法律關
係，皆不得任作相反之判斷或主張，以符民事訴訟上之誠信原則︵最高法院八十四年
度台上字第二五三○號、八十八年度台上字第二二三○號判決參照︶。被上訴人與丙
○○間另案涉訟，經台灣台北地方法院︵下稱台北地院︶八十九年度重訴字第三九九
號確定判決認定丙○○應負有排除地上物並點交系爭土地與被上訴人之義務，系爭土
地丙○○尚未點交予被上訴人，被上訴人依法解除契約，自屬有據，有該確定判決可
稽。前開確定判決並無顯然違背法令之情形，丙○○既未提出足以推翻原判斷之新訴
訟資料，自不得再為與上開確定判決相反之主張。又查被上訴人與丙○○於八十五年
一月二十四日簽訂之系爭土地買賣再補充協議書第六條約定：﹁上開兩筆土地上之地
上物與被佔用部分及有關三七五租約佃農租耕部分，均由乙方︵即丙○○︶全體負責
清理並負擔所有費用，概與甲方︵即被上訴人︶無涉。且乙方全體保證本買賣不動產
產權清楚，且保證其來歷清白，如有債務糾紛、設定他項權利及第三人主張權利等各
項權利上之瑕疵，乙方應負責清理，若甲方因此而受有損害時，乙方應負賠償責任﹂
；於八十九年四月八日之會議紀錄第四條約定：﹁賣方就買賣標的物負擔地上物之排
除責任，全部費用皆由賣方負擔支付﹂各等語，有補充協議書及會議紀錄︵均影本︶
可稽。則丙○○應負責清理系爭土地上之地上物，系爭土地雖於八十五年二月十六日
已移轉登記為被上訴人所有，丙○○現非該土地之所有權人，然無解其依約所負排除
系爭地上物之義務。丙○○辯稱：伊僅須負擔排除地上物之費用云云，委不足採。又
台北地院八十九年度重訴字第一○六三號訴外人廖金生、廖金田、廖金昌與丙○○間
請求履行契約事件，系爭土地占有人廖金生、廖金田、廖金昌以丙○○曾承諾給付占
有人清除地上物之代價一千一百五十萬元對丙○○起訴，廖金生於該事件審理中陳稱
：﹁目前系爭土地上檳榔樹尚未清除﹂；廖金田亦稱：﹁目前土地有種一半的檳榔樹
及一半種蔬菜﹂，有上開民事判決影本可稽。關於系爭土地上之工作物，丙○○尚未
依約清理完成；且廖金生等人既以丙○○曾承諾給付清除地上物之代價對丙○○起訴
，不論其請求是否有理由，足證丙○○得以協議方式排除系爭土地地上物。況被上訴
人以台北雙連郵局一六七○號存證信函催告時亦表明願以土地所有權人之身分提供協
助。丙○○辯稱：系爭土地上之地上物無從排除非可歸責於伊之事由云云，亦不足採
。至於廖金生等人是否有權請求清除地上物之代價，係屬另外問題，其既提出該請求
願意清除地上物，即表示仍有其他方法可資解決清除問題。丙○○之同意書是否真正
，其有無義務給付清除地上物之代價，與本件無涉，未清除地上物是否可歸責於丙○
○之事由，始為本件之重點。是丙○○辯稱伊並未簽署同意書，亦未承諾給付清除地
上物之代價云云，亦不可採。丙○○既未依約履行，經被上訴人於八十九年十月十九
日以上開存證信函限期催告履行，仍未於期限內履行，被上訴人分別於八十九年十一
月十三日以台北雙連郵局一七九二號存證信函及台北地院八十九年度重訴字第三九九
號確認債權不存在事件八十九年十一月十六日之辯論意旨狀為解除買賣契約之意思表
示，亦有上開案卷宗可稽。系爭土地買賣契約既因丙○○未履行其義務，業經被上訴
人催告後解除該買賣契約，堪信為真實。此與前開確定判決為相同之判斷。按契約解
除後，雙方當事人負有回復原狀之義務，由他方所受領之給付物應返還之，若受領之
給付為金錢者，應附加自受領時起之利息償還之。而當事人因契約解除而生之相互義
務，於他方當事人未為對待給付前，得拒絕自己之給付。當事人因契約解除而生之相
互義務，準用第二百六十四條之規定，民法第二百五十九條第一款、第二款、第二百
六十一條、第二百六十四條第一項分別定有明文。被上訴人既已給付系爭土地買賣價
金一億三千萬元，且該買賣契約已解除，丙○○負有自受領該價金時起附加利息返還
被上訴人之義務，則被上訴人請求丙○○返還價金，自屬有據；丙○○所為於被上訴
人移轉系爭土地所有權予丙○○，並塗銷系爭土地於台北縣新莊地政事務所以○八八
新登字第二八五九六○號收件、八十八年九月十八日登記，權利價值一億二千萬元之
抵押權登記前，拒絕返還買賣價金之同時履行抗辯，亦屬有據。從而，被上訴人本於
解除契約後回復原狀之法律關係，請求丙○○於被上訴人返還系爭土地，並塗銷上開
一億二千萬元抵押權登記之同時給付被上訴人一億三千萬元，及其中一千萬元自八十
三年三月二十九日起；其中二千萬元自八十三年五月三日起；其中二千萬元自八十四
年四月二十日起；其中二千六百八十七萬零八百七十九元自八十五年一月二十五日起
；其中六百五十萬元自八十五年二月十日起；其中六百六十二萬九千一百二十一元自
八十五年三月二十日起，均至清償日止，按週年利率百分之五計算之利息，為有理由
，應予准許。並說明本件事證已臻明確，兩造其餘攻擊、防禦方法及所舉證據，不影
響判決之結果，無逐一論述之必要。爰維持第一審所為上訴人此部分敗訴之判決，駁
回上訴人之上訴，暨命上訴人給付之同時履行條件更正為﹁於被上訴人將系爭土地移
轉登記返還予上訴人，並塗銷系爭土地於台北縣新莊地政事務所以○八八新登字第二
八五九六○號收件、八十八年九月十八日登記，權利價值一億二千萬元之抵押權登記
之同時﹂。經核於法洵無違誤。上訴論旨，徒就原審採證、認事及解釋契約之職權行
使，指摘原判決此部分不當，求予廢棄，非有理由。至原判決關於命上訴人塗銷上開
一億零八百六十八萬元之抵押權登記部分：按同一物之所有權及其他物權，歸屬於一
人者，其他物權因混同而消滅。民法第七百六十二條前段定有明文。查原審既認定系
爭土地買賣契約已經合法解除，被上訴人應回復原狀將系爭土地所有權移轉登記與丙
○○，則上開一億零八百六十八萬元之抵押權與系爭土地所有權歸屬於丙○○一人，
上開抵押權自因混同而消滅。從而，被上訴人請求上訴人塗銷上開抵押權登記，即欠
缺權利保護之必要，應予駁回。原審竟將第一審所為此部分上訴人勝訴之判決廢棄，
改判命上訴人塗銷上開抵押權登記，自有未合。上訴論旨，指摘原判決此部分不當，
求予廢棄，非無理由，應由本院將原判決關此部分廢棄，改判駁回被上訴人之第二審
上訴。
據上論結，本件上訴一部為有理由，一部為無理由。依民事訴訟法第四百七十七條第
一項、第四百七十八條第一項第一款、第四百八十一條、第四百四十九條第一項、第
七十八條，判決如主文。
中      華      民      國    九十二    年      十      月     十六     日
                              最高法院民事第二庭
                                  審判長法官  曾  桂  香
                                        法官  劉  延  村
                                        法官  劉  福  聲
                                        法官  黃  秀  得
                                        法官  許  澍  林
      右正本證明與原本無異
                                              書  記  官
中      華      民      國    九十二    年      十      月    二十八    日


司法院資訊處製作；財團法人民間司法改革基金會備份。
